【裁判字號】    91,訴,2865
【裁判日期】    920619
【裁判案由】    偽造有價證券
【裁判全文】
臺灣高雄地方法院刑事判決                        九十一年度訴字第二八六五號
    公  訴  人  臺灣高雄地方法院檢察署檢察官
    被      告  戊○○
    指定辯護人  本院公設辯護人  子○○
右列被告因偽造有價證券案件，經檢察官提起公訴（九十一年度偵字第一三九五三號
），本院判決如左：
    主  文
戊○○連續意圖供行使之用，而偽造有價證券，處有期徒刑參年肆月。
如附表編號一、二、五、六所示之本票共參拾貳張及編號三、四所示本票上偽造「午
○○」、「辛○○」之署名及印文各捌枚及偽造「丙○○」、「辛○○」、「午○○
」、「壬○○」、「庚○○○」之印章各壹枚，均沒收。
    事  實
一、戊○○於民國八十九年七月十日，在高雄市新興區○○○路五三七號「真善美生
    活館」，自任會首召集互助會，招募會員連同會首共三十會，每期會款金額新臺
    幣（下同）二萬元，採內標制，會期自八十九年七月十日起迄九十一年十二月十
    日止，約定於每月十日下午六時三十分許在上揭地點開標，得標之會員則須簽發
    本票交由活會會員收執為憑。詎戊○○竟基於意圖為自己不法之所有及行使偽造
    準私文書之概括犯意，自開標後之第二會即八十九年八月十日起至九十年七月十
    日止（詳如附表所示之時間），陸續冒用辰○○、丙○○、辛○○、午○○、壬○○、庚○○○等人名義，先後於標單上書寫三千六百元至五千一百元不等之投
    標金額（各次標會利息如附表所載）及上開會員姓名而偽造該具有準文書性質之
    標單，持以行使參予投標，足以生損害於辰○○、丙○○、辛○○、午○○、壬○○、庚○○○等人，並於冒標得該會後，向其他活會會員巳○○、癸○○、己○○、卯○○、乙○○、丑○○、甲○○、寅○○、庚○○○等人訛稱上開會員
    辰○○等人得標，致活會會員巳○○等人陷於錯誤而如期繳納會款（迄九十年十
    月十日倒會止，巳○○、乙○○、甲○○、己○○、丑○○、庚○○○各為二十
    三萬四千八百元、卯○○及寅○○共計七十六萬三千元、癸○○二十四萬七千六
    百元）。戊○○復意圖供行使作為活會會員擔保之用，並基於概括犯意，於每次
    冒標會款後，陸續至高雄市苓雅區委請不知情之某刻印業者分別偽刻丙○○、辛○○、午○○、壬○○、庚○○○等人之印章各一枚，蓋用印文於以其等為發票
    人之本票上，並利用不知情之歐美珠偽簽其兄辰○○之本票，而連續偽造如附表
    所示之本票共四十八張（惟其中午○○、辛○○之本票各八張因均未載發票日，
    欠缺票據法上應記載事項，故不具有價證券之效力，僅能以私文書論），先後持
    以交付予活會會員巳○○等人而行使之，作為收取會款之擔保。嗣於九十年十月
    十日開標當日，因巳○○等活會會員發現戊○○未主持開標且避不見面，而無故
    止會，始知受騙。
二、案經巳○○、癸○○、己○○、卯○○、乙○○、丑○○、甲○○、寅○○訴由
    臺灣高雄地方法院檢察署檢察官偵查起訴。
    理  由
一、訊據被告戊○○對於前揭時地陸續冒用被害人辰○○、丙○○、辛○○、午○○
    、壬○○、庚○○○等人名義，偽簽其等標單行使冒標並偽造如附表所示之本票
    ，向告訴人巳○○等活會會員詐取會款之事實，業據被告於本院審理中坦承不諱
    ，核與告訴人巳○○、癸○○、己○○、卯○○、乙○○、丑○○、甲○○分別
    於警偵訊及本院調查中指訴被告偽造本票冒標之情節大致相符，且被告偽造本票
    冒標午○○、庚○○○二人之互助會等情，並經證人午○○、庚○○○於偵審中
    證述明確，此外，復有互助會會單、偽造之本票影本共四十八張附卷可稽，足認
    被告之自白與事實相符，自可採憑。本件事證明確，被告犯行堪以認定。
二、按民間互助會之標單，通常僅填寫一定之金額及姓名，如單從記載內容上之形式
    觀之，殊無法瞭解其為何種用意之證明，而必須依據習慣或特約，始足以表示該
    一定之金額即為標取會款之利息，該姓名即標取會款之會員，故偽造該標單應認
    為係偽造同法第二百二十條第一項以文書論之準私文書（最高法院七十四年度台
    上字第五六一二號判決意旨參照）。查被告戊○○在標單上偽造被害人辰○○等
    人之署押及書寫標金，持以行使標取會款，並偽造如附表所示之本票交付予告訴
    人巳○○等活會會員，分別使不知情之告訴人等陷於錯誤而詐騙會款之所為，係
    犯刑法第二百十六條、第二百二十條第一項、第二百十條之行使偽造準私文書罪
    、同法第三百三十九條第一項之詐欺取財罪及同法第二百零一條第一項之偽造有
    價證券罪。被告先後利用不知情之刻印業者，偽造被害人丙○○、辛○○、午○○、壬○○、庚○○○之印章，復利用不知情之歐美珠偽造其兄辰○○之本票，
    均為間接正犯。又被告偽刻被害人丙○○等人之印章，乃偽造本票有價證券之階
    段行為，而蓋用其印章於本票上當然產生偽造印文之結果；又於本票上偽造被害
    人署押之行為係偽造有價證券之部分行為，均不另論罪；再被告意圖供行使之用
    於偽造本票後持交予告訴人而行使之，其行使有價證券之輕度行為，應為偽造之
    重度行為所吸收，僅論以偽造有價證券罪。又被告於標單上偽造被害人署押之行
    為，係偽造標單準私文書行為之部分行為；被告偽造準私文書後持以行使，偽造
    之低度行為已為行使偽造準私文書之高度行為所吸收，均不另論罪。被告以偽造
    標單及本票冒標之詐欺行為，同時向多數活會會員詐騙會款，係一行為同時觸犯
    數個相同之詐欺罪名，為同種想像競合犯，應依法僅論以一重之詐欺罪處斷。又
    被告偽造如附表所示之本票，於各會期所偽造之多紙本票，均係在時間、地點密
    接之情形下，基於單一犯意接續為之，且侵害法益同一，應為接續犯，屬單純一
    罪，惟附表編號三、四之被害人午○○、辛○○之本票，因本票上均未載發票日
    而不具有價證券之效力，然上開本票既係被告於冒標後持交予告訴人等供作繳交
    會款之憑證，具有私文書之性質，仍應論以偽造私文書。再被告於不同會期先後
    多次偽造有價證券、行使偽造（準）私文書及詐欺取財之行為，均時間緊接，且
    所犯構成要件相同，顯均係各基於概括犯意反覆為之，均應依連續犯規定各論以
    一罪，並依法均加重其刑。又被告所犯上開連續詐欺、行使偽造準私文書及偽造
    有價證券三罪間，互有方法、結果之牽連關係，應依刑法第五十五條牽連犯之規
    定，從較重之偽造有價證券罪處斷。至於被告除偽造如附表所示被害人之本票外
    ，尚有偽造該被害人之標單並持以行使參與冒標之詐欺行為，已據被告供承在卷
    ，公訴人雖漏未論及此，惟被告此部分行使偽造私文書、詐欺取財之犯行與公訴
    人已起訴之偽造有價證券罪部分，既有牽連犯之裁判上一罪關係，為起訴效力所
    及，基於審判不可分原則，本院自應併予審究，附此敘明。爰審酌被告自任會首
    招募互助會，竟為一己之私利，冒用會員名義偽造標單及本票，而冒標詐取會款
    ，破壞民間互助會之信賴交易制度，亦損害告訴人之權益甚鉅，且迄今仍未與告
    訴人達成和解賠償，惟念及被告犯後已坦認犯行，且其並無犯罪前科，有臺灣高
    等法院被告全國前案紀錄表在卷可按，又其罹患直腸癌，身體狀況不佳，有殘障
    手冊及全民健保卡重大傷病免自行部分負擔證明卡影本附卷可參等一切情狀，量
    處如主文所示之刑，以資懲儆。
三、被告偽造如附表編號一、二、五、六所示之本票共三十二張，不問是否屬於被告
    所有，均應依刑法第二百零五條之規定，予以宣告沒收，惟附表編號三、四偽造
    被害人午○○、辛○○之本票各八張，因本票上均未載發票日而不具有價證券之
    效力，惟仍具有私文書之性質，已如前述，雖該本票已由被告持交予告訴人行使
    而非屬被告所有，然其上所偽造之午○○、辛○○之署名及印文各八枚，仍應依
    刑法第二百十九條之規定，併予宣告沒收。又偽造被害人丙○○、辛○○、午○○、壬○○、庚○○○之印章各一枚，雖均未扣案，然並無證據證明業已滅失，
    均應依刑法第二百十九條之規定，併予宣告沒收。另被告偽造被害人之標單，均
    於開標後當場即遭被告撕掉並已丟棄，顯已滅失而不存在，該等偽造之標單及其
    上偽造被害人之署押自無從加以宣告沒收，又偽造如附表編號一、二、五、六所
    示之本票上被告所偽造被害人辰○○、丙○○、壬○○、庚○○○之署押及印文
    ，係屬偽造本票之一部，因上開偽造本票業已宣告沒收，自無庸再為重覆沒收之
    諭知，附此敘明。
四、至公訴意旨雖認被告戊○○另有偽造「丁○○」名義之本票而冒標會款，因認被
    告此部分亦涉有偽造有價證券罪嫌云云。惟查，訊據被告堅決否認有偽造丁○○
    之本票冒標等語，核與證人丁○○於本院調查中證稱：伊得標後係由伊太太開本
    票給被告，本票並非被告所偽造等情相符（見本院九十二年四月十五日訊問筆錄
    ），是以被告並無偽造本票冒標其會款之事實，堪予認定，自不能僅告訴人之片
    面指訴而遽認被告有何公訴人所指此部分之犯行，此外，本院復查無證據足資證
    明被告有偽造丁○○之本票冒標之行為，本應為無罪之諭知，惟因公訴意旨認此
    部分與前揭論罪刑科之部分，具有連續犯之裁判上一罪關係，爰不另為無罪之諭
    知，併此敘明。
據上論斷，應依刑事訴訟法第二百九十九條第一項前段、刑法第五十六條、第二百零
一條第一項、第二百十六條、第二百十條、第二百二十條第一項、第三百三十九條第
一項，第五十五條、第二百零五條、第二百十九條、罰金罰鍰提高標準條例第一條前
段，判決如主文。
本案經檢察官林美靜到庭執行職務。
中      華      民      國九十二      年      六      月  十九    日
                                  臺灣高雄地方法院刑事第二庭
                                      審判長法  官   莊崑山
                                            法  官   柯彩燕
                                            法  官   吳俊龍
右正本證明與原本無異。
如不服本判決，應於判決送達後十日內，向本院提出上訴狀。
                                            書記官   許麗珠
中      華      民      國      九十二      年      六      月  二十三  日
附錄本案論罪科刑法條：
刑法第二百零一條
意圖供行使之用，而偽造、變造公債票、公司股票或其他有價證券者，處三年以上十
年以下有期徒刑，得併科三千元以下罰金。
行使偽造、變造之公債票、公司股票或其他有價證券，或意圖供行使之用，而收集或
交付於人者，處一年以上七年以下有期徒刑，得併科三千元以下罰金。
刑法第二百一十條
偽造、變造私文書，足以生損害於公眾或他人者，處五年以下有期徒刑。
刑法第二百一十六條
行使第二百十條至第二百十五條之文書者，依偽造、變造文書或登載不實事項或使登
載不實事項之規定處斷。
刑法第二百二十條
在紙上或物品上之文字、符號、圖畫、照像，依習慣或特約，足以為表示其用意之證
明者，關於本章及本章以外各罪，以文書論。
錄音、錄影或電磁紀錄，藉機器或電腦之處理所顯示之聲音、影像或符號，足以為表
示其用意之證明者，亦同。
稱電磁紀錄，指以電子、磁性或其他無法以人之知覺直接認識之方式所製成之紀錄，
而供電腦處理之用者。
刑法第三百三十九條
意圖為自己或第三人不法之所有，以詐術使人將本人或第三人之物交付者，處五年以
下有期徒刑、拘役或科或併科一千元以下罰金。
以前項方法得財產上不法之利益或使第三人得之者，亦同。
前二項之未遂犯罰之。
附表：
┌──┬──────┬────┬─────────┬────┐
│編號│冒 標 時 間 │被冒標人│偽造之本票        │當次標息│
│    │            │        │                  │（新臺幣│
│    │            │        │                  │ ：元） │
├──┼──────┼────┼─────────┼────┤
│一  │八十九年八月│辰○○  │票號一一三九五五號│三六○○│
│    │十日        │        │發票人辰○○、發票│        │
│    │            │    │日八十九年八月十二│        │
│    │            │        │日（共八張）      │        │
├──┼──────┼────┼─────────┼────┤
│二  │八十九年十月│丙○○  │票號二一五七一○號│四九○○│
│    │十一日      │        │發票人丙○○、發票│        │
│    │            │        │日八十九年十月十二│        │
│    │            │        │日（共八張）      │        │
├──┼──────┼────┼─────────┼────┤
│三  │八十九年十一│午○○  │票號二一五七三七號│四四○○│
│    │月十日      │        │發票人午○○、惟無│        │
│    │            │        │發票日之記載（共八│        │
│    │            │        │張）              │        │
├──┼──────┼────┼─────────┼────┤
│四  │九十年二月十│辛○○  │票號一二七六○八號│五一○○│
│    │日          │        │發票人辛○○、惟無│        │
│    │            │        │發票日之記載（共八│        │
│    │            │    │張）              │        │
├──┼──────┼────┼─────────┼────┤
│五  │九十年五月十│壬○○  │票號五八七七八七號│四九○○│
│    │日          │        │發票人壬○○、發票│        │
│    │            │        │日九十年五月十日（│        │
│    │            │        │共八張）          │        │
├──┼──────┼────┼─────────┼────┤
│六  │九十年七月十│庚○○○│票號一二七五九二號│四八○○│
│    │日          │        │發票人庚○○○、發│        │
│    │            │        │票日九十年八月十日│        │
│    │            │        │（共八張）        │        │
└──┴──────┴────┴─────────┴────┘


司法院資訊處製作；財團法人民間司法改革基金會備份。
